【裁判字號】    99,重抗,18
【裁判日期】    991202
【裁判案由】    請求撤銷會員代表大會決議
【裁判全文】
臺灣高等法院高雄分院民事裁定          99年度重抗字第18號
抗  告  人  單雄
            羅登榞
            李漢鐘
            史月娥
            張清建
            王仁智
            王英俊
相  對  人  屏東縣餐飲業職業工會
法定代理人  方玉童
上列抗告人因與相對人間請求撤銷會員代表大會決議等事件，對
於民國99年9 月23日臺灣屏東地方法院99年度補字第346 號所為
裁定提起抗告，本院裁定如下：
    主  文
原裁定廢棄。
    理  由
一、按社員權，係指社員對於社團所有權利與義務的總稱，因其
    係以社員的資格為其基礎，故具有身分權的性質。社員亦得
    基於自益權，受領或享受財產利益，此時，並具有財產權的
    性質，故可解為係兼有身分權及財產權性質之特殊權利。社
    員權除前述的自益權外，尚有共益權。共益權指以完成社團
    所擔當的社會作用為目的，而參與其事業的權利，民法設有
    規定者，如第51條第2 項的少數社員請求或自行召集總會的
    權利；第52條第2 項的社員表決權；第56條第1 項的請求法
    院撤銷總會決議權利等。至於自益權的內涵，則指專為社員
    個人利益所設的權利，包括所謂的利益分配請求權、剩餘財
    產分配請求權及社團設備利用權等。次按，社員本於社員權
    對於社團有所主張，因而起訴請求裁判者，倘係純屬共益權
    性質，或依該社團本身之性質，社員所得行使者，僅共益權
    ，則有關社員權之爭執，應屬非財產權之訴訟，其裁判費應
    依民事訴訟法（下稱民事法）第77條之14第1 項規定，徵收
    新台幣（下同）3,000 元。又按，本於社員資格而被選舉兼
    任社團之理、監事等職務者，倘其職務係屬無給職，並依其
    社團之性質觀察，社員所得行使者，僅共益權，則有關社員
    兼任理、監事職務，與社團發生爭執者，核其本質，實亦源
    於社員權中的共益權而來，仍應認屬非財產權之訴訟，其裁
    判費之徵收，亦應按照民事法第77條之14第1 項規定為之。
二、抗告意旨略以：抗告人均為相對人之社員，並經相對人第八
    屆會員代表大會選出兼任理、監事及常務理、監事，任期至
    民國101 年3 月3 日止。又相對人係人民團體，依人民團體
    法（下稱人團法）第21條規定，抗告人兼任之理、監事職務
    ，均為無給職，抗告人對於相對人所得行使之權利，均非為
    個人之利益。再者，抗告人分別提起確認抗告人單雄與相對
    人間常務理事委任關係存在；確認抗告人羅登榞、李漢鐘、
    史月娥與相對人間理事委任關係存在；確認抗告人張清建與
    相對人間常務監事委任關係存在；確認抗告人王仁智、王英
    俊與相對人間監事委任關係存在，其確認期間僅18個月，原
    審認抗告人提起之訴訟，係屬財產權性質，並因財產權之訴
    訟標的價額不能核定，逕依民事法第77條之12及第466 條規
    定，核定抗告人每人之訴訟標的價額均按1,650,000 元計算
    ，顯有違誤，爰提起本件抗告等情。聲明：廢棄原裁定。
三、經查，抗告人主張係相對人之社員，並於相對人第八屆會員
    代表大會被選出兼任理、監事及常務理、監事，任期至101
    年3 月3 日止乙節，業據抗告人提出相對人會議記錄（見原
    審卷第15-18 頁）為證，堪予採信。次查，抗告人因為相對
    人於99年6 月10日第八屆第一次臨時會員代表大會決議（下
    稱系爭決議）將抗告人解職及停權2 年，故而提起訴訟，請
    求撤銷系爭決議及確認上述委任關係存在等乙節，有起訴狀
    附於原審卷可稽（見原審卷第3 頁以下），顯見抗告人起訴
    爭執者，涉及社員權。
四、次按人民團體分為職業團體、社會團體及政治團體共三種，
    為人團法第4 條所明定。本件相對人係職業工會，自屬人團
    體法規範之人民團體無訛。又按人民團體會員有表決權、選
    舉權、被選舉權與罷免權。每一會員為一權。人團法第16條
    著有明文；倘參諸相對人組織章程第10條規範，會員有發言
    、表決、選舉、被選舉、罷免及其他一切依法應享有之權利
    ；第29條規定，本會解散或撤銷時，其剩餘財產，應依法處
    理，不得以任何方式歸屬個人或私人企業所有，應歸屬自治
    團體或政府所有（見原審卷第30頁背面及第32頁），顯見無
    論依人團法或相對人組織章程相關規定，分別予以觀察，相
    對人之社員均無所謂的利益分配請求權、剩餘財產分配請求
    權及社團設備利用權等自益權存在。揆諸前揭說明，堪認相
    對人之會員基於會員權得向相對人主張的相關權利，僅有選
    舉或表決等以完成社團所擔當之社會作用為目的，而參與其
    事業的權利，即所謂的共益權。又按，人民團體理事、監事
    均為無給職，人團法第21條揭有明文。足見抗告人兼任之理
    、監事等職務，均無薪給請求權。至理、監事會之職務，依
    人團法第18條規定，則應依會員代表大會決議章程之規定，
    分別執行職務。再參酌相對人組織章程第16規規定，理事會
    職權，包括：處理一切會務、採納及執行會員之建議、對外
    代表本會、召開會員（代表）大會及執行決議事項；第17條
    規定，監事會職權，包括：審核本會簿記帳目及經費收支、
    稽查本會各種事業進行狀況、稽核本會職員工作勤惰及會員
    之言論行動等以觀，亦徵兼任相對人理、監事之職務者，亦
    屬無給職。
五、綜上，足認抗告人基於社員身分，兼任相對人之理、監事職
    務，亦屬無給職，倘參酌相對人社團之性質，屬於人民團體
    ，旨在保障勞工權益、增進勞工智能、謀取勞工福利及改善
    勞工生活等以觀（參見人團法第35條及相對人組織章程第3
    條），顯見相對人之社員所得行使者，僅共益權，揆諸前揭
    說明，有關相對人之社員兼任理、監事職務，與社團發生爭
    執者，核其本質，實亦源於社員權中的共益權而來，仍應認
    屬非財產權之訴訟，其裁判費之徵收，亦應按照民事法第77
    條之14第1 項規定為之。原審認抗告人起訴確認其與相對人
    間之理、監事委任關係存在訴訟，核其性質相同於僱傭契約
    ，均屬關於財產權之債權債務契約糾紛，故屬財產權之爭訟
    ，並因財產權之訴訟標的價額不能核定，逕依民事法第77條
    之12及第466 條規定，核定抗告人每人之訴訟標的價額均為
    1,650,000 元，故本件訴訟標的價額合計為11,550,000元（
    1,650,000 ×7 ＝11,550,000），應徵第一審裁判費113,64
    0 元。非但有違前開說明，亦忽略僱傭契約均屬有償契約（
    見民法第482 條）性質，核與委任契約分為有償與無償兩種
    契約（見民法第528 條及第535 條）不同，自屬欠當。抗告
    意旨指摘原審法院所核訴訟標的金額，並據為命繳裁判費額
    不當，請求廢棄原裁定，為有理由，爰將原裁定廢棄，發回
    原法院，另為適當之處理。
據上論結，本件抗告為有理由，依民事訴訟法第495 條之1 、第
450 條，裁定如主文。
中    華    民    國    99    年    12    月    2     日
                            民事第一庭
                                審判長法官  蔡明宛
                                法      官  魏式璧
                                法      官  李昭彥
以上正本證明與原本無異。
如不服本裁定應於送達後10日內向本院提出再抗告狀（並按他造
當事人之人數附繕本），並繳納再抗告費新臺幣1,000 元。
再為抗告僅得以適用法規顯有錯誤為理由，並應委任律師為代理
人。如委任律師提起抗告者，應一併繳納抗告費。
中    華    民    國    99    年    12    月    3     日
                                書  記  官  涂榮廷
附註：
抗告人之配偶、三親等內之血親、二親等內之姻親，或抗告人為
法人、中央或地方機關時，其所屬專任人員具有律師資格並經法
院認適當者，亦得為第三審代理人。
抗告人或其法定代理人具有律師資格者及前項情形，應於提起抗
告或委任時釋明之。

司法院資訊處製作；財團法人民間司法改革基金會備份。
